【裁判字號】    98,訴,259
【裁判日期】    990108
【裁判案由】    違反森林法等
【裁判全文】
臺灣新竹地方法院刑事判決               98年度訴字第259號
公  訴  人  臺灣新竹地方法院檢察署檢察官
被      告  甲○○
上列被告因違反森林法等案件，經檢察官提起公訴（97年度偵字
第6685號），被告於準備程序中就被訴事實均為有罪之陳述，受
命法官於聽取當事人之意見後，本院合議庭裁定改由受命法官獨
任進行簡式審判程序，判決如下：
    主  文
甲○○於他人保安林內，擅自占用，處有期徒刑捌月。緩刑年
，緩刑期間付保護管束，並應於本案判決確定後拾個月內向公庫
支付新臺幣拾伍萬元，以及於緩刑期間向指定之政府機關、政府
機構、行政法人、社區或其他符合公益目的之機構或團體，提供
陸拾小時之義務勞務。
    事  實
一、甲○○明知坐落新竹縣新豐鄉○○段坡子頭小段808 、808-
    1 、809 、809-1 、812 地號土地，為行政院農業委員會林
    務局（下稱林務局）管理，坐落新竹縣新豐鄉○○段545 、
    546 地號土地，為李義信等人共有，均非李寶川所有，且上
    開土地均屬國土保安用地，而新竹縣新豐鄉○○段坡子頭小
    段808 、809 、812 地號土地暨新竹縣新豐鄉○○段546 地
    號土地，亦均由行政院農業委員會編為飛沙防止保安林，非
    經林務局及李義信等人之核准或同意，不得擅自占用，甲○
    ○竟意圖為自己不法之利益，在未經林務局及李義信等人之
    核准或同意下，假藉與不知情之李寶川（另經檢察官為不起
    訴處分）訂定回填坐落新竹縣新豐鄉○○段495 號地號土地
    之契約，而於民國97年8 月12日中午某時起，將上開林務局
    管理及李義信等人共有之土地擅自占用，以供多名不詳姓名
    年籍之卡車司機傾倒廢土牟利，並僱請不知情之金磊鑫工程
    有限公司司機潘文祥（另經檢察官為不起訴處分）整平廢土
    。至翌日即同月13日中午12時許，甲○○在上開林務局管理
    及李義信等人共有之土地上，占用土地傾倒廢土面積共達34
    19.97 平方公尺，幸未致生水土流失或毀損水土保持之處理
    與維護設施之結果，嗣經林務局新竹林區管理處海岸林工作
    站巡視員徐國仁發現而報警處理，並當場扣得KOMATSU 牌挖
    土機一台。
二、案經李義信訴由新竹縣政府警察局竹北分局報告臺灣新竹地
    方法院檢察署檢察官偵查起訴。
    理  由
壹、程序部分：
  一、本件被告甲○○所犯非死刑、無期徒刑或最輕本刑有期徒
      刑3 年以上之罪，亦非高等法院管轄第一審案件，且於準
      備程序進行中，被告先就被訴事實為有罪之陳述，經告知
      被告簡式審判程序之旨，並聽取檢察官、被告之意見後，
      本院合議庭裁定由受命法官進行簡式審判程序，是本件之
      證據調查，依刑事訴訟法第273 條之2 規定，不受同法第
      159 條第1 項、第161 條之2 、第161 條之3 、第163 條
      之1 及第164 條至第170 條規定之限制，合先敘明。
  二、按證人、鑑定人依法應具結而未具結者，其證言或鑑定意
      見，不得作為證據，刑事訴訟法第158 條之3 定有明文。
      查證人李志壽、李義信於97年11月11日、97年11月25日於
      檢察官訊問時所為證述，檢察官未依法命其具結，揆諸前
      揭法條規定，該證述之證言，均不得作為證據。
貳、實體部分：
  一、認定犯罪事實所根據的證據及理由：
      上開事實迭據被告甲○○於偵查及本院行準備程序暨審理
      中坦承不諱（見偵查卷第87頁、98年度審訴字第206 號卷
      第13至14、91至93、101 至102 頁、本院卷第91至94頁）
      ，核與證人徐國仁於警詢及偵查中之證述情節大致相符（
      見偵查卷第23至24、86至87頁），且經證人李寶川、潘文
      祥、黃振耀、李義信供證屬實（見偵查卷第9 至22、63至
      65、71頁、本院卷第86至88頁），並有97年8 月13日新竹
      縣新豐鄉○○段545 、546 地號土地建物查詢資料1 份、
      新竹縣新豐鄉地籍圖查詢資料1 紙、新竹縣新豐鄉○○段
      545 、546 地號遭傾倒廢土案示意圖1 份、森林暨保育警
      察新竹分隊偵辦刑案照片20紙、97年8 月14日會勘紀錄1
      紙、98年1 月6 日履勘現場筆錄暨所附照片12紙、新竹縣
      新湖地政事務所98年1 月19日、98年2 月16日、98年2 月
      23日新湖地測字第0980000309、0980000581、0980000648
      號函暨所附土地複丈成果圖、土地登記簿謄本各1 份、桃
      園縣楊梅地政事務所98年2 月24日楊地測字第0980000456
      號函、林務局98年9 月29日林治字第0980161117號函、林
      務局新竹林區管理處98年10月8 日、98年10月26日竹政字
      第0982214238、0982111384號函各1 份、林務局新竹林區
      管理處98年11月24日竹授海政字第0982795762號函暨所附
      照片11紙、行政院農業委員會98年8 月4 日農授水保字第
      0981850245號函暨所附新竹縣新豐鄉山坡地範圍地段接合
      圖1 份、林務局農林航空測量所98年11月3 日農測資字第
      0989101461號函1 紙、新竹縣政府98年10月8 日、98年10
      月9 日、98年10月26日府農保字第0980163735、09801637
      27、0980172938號函暨所附土地建物查詢資料、新竹縣山
      坡地違規使用案件現場會勘紀錄表各1 份、新竹縣政府98
      年10月22日府農森字第0980162661號函1 紙、新竹縣環境
      保護局98年10月22日環業字第0980026096號函1 紙、新竹
      縣政府警察局竹北分局98年10月6 日、98年11月18日竹縣
      北警偵字第0980023112、0980026264號函暨所附現場勘查
      照片45紙、本院98年11月17日公務電話紀錄1 紙附卷可憑
      （見偵查卷第23至24、30、43至48、56至63、94至104 、
      112 至122 頁、本院卷第13至30、34至49、52、57至59、
      80至83頁），此外復有KOMATSU 牌挖土機一台扣案可佐，
      足認被告前揭任意性自白確與事實相符，本件事證明確，
      被告犯行堪予認定，應依法論科。
  二、論罪科刑部分：
（一）按水土保持法第32條第1 項在公有或私人山坡地內未經同
      意擅自墾殖、占用或從事開發、經營或使用，致生水土流
      失或毀損水土保持之處理與維護設施罪，為實害犯，以發
      生水土流失或毀損水土保持之處理與維護設施之結果為必
      要；如已實施上開犯行，而尚未發生水土流失或毀損水土
      保持之處理與維護設施之結果者，應屬同條第4 項未遂犯
      處罰之範疇（最高法院90年度台上字第5821號判決意旨參
      照）。觀諸卷附現場照片顯示（見偵查卷第43至47頁），
      被告雖於上開山坡地上擅自占用並傾倒廢土，然尚未發生
      水土流失或毀損水土保持之處理與維護設施之結果，此有
      新竹縣政府98年10月26日府農保字第0980172938號函暨所
      附新竹縣山坡地違規使用案件現場會勘紀錄表1 份在卷可
      考，合先敘明。
（二）按森林法第51條、水土保持法第32條等規定，就「於他人
      森林或林地內」、「在公有或私人山坡地或國、公有林區
      或他人私有林區內」，擅自墾殖、占用者，均設有刑罰罰
      則。考其立法意旨，均在為保育森林資源，維持森林植被
      自然原貌，維護森林資源永續利用，及確保水源涵養和水
      土保持等目的，其所保護之法益均為自然資源林木及水源
      之永續經營利用，為單一社會法益；就擅自占用他人土地
      而言，復與刑法第320 條第2 項之竊佔罪要件相當。第以
      各該刑罰條文所保護者既為內涵相同之單一社會法益，是
      則一行為而該當於上揭森林法、水土保持法及刑法竊佔罪
      等相關刑罰罰則，此即為法規競合現象，自僅構成單純一
      罪，並應依法規競合吸收關係之法理，擇一論處（最高法
      院96年度台上字第1498號判決意旨參照）。次按，水土保
      持法第32條第1 項雖規定：「在公有或私人山坡地或國、
      公有林區或他人私有林區內未經同意擅自墾殖、占用或從
      事第8 條第1 項第2 款至第5 款之開發、經營或使用，致
      生水土流失或毀損水土保持之處理與維護設施者，處6 個
      月以上5 年以下有期徒刑，得併科新台幣60萬元以下罰金
      。但其情節輕微，顯可憫恕者，得減輕或免除其刑。」，
      其法定刑度與森林法第51條第1 項規定：「於他人森林或
      林地內，擅自墾殖或占用者，處6 月以上5 年以下有期徒
      刑，得併科新台幣60萬元以下罰金。」雖相同，然森林法
      第51條第3 項規定：「第一項之罪於保安林犯之者，得加
      重其刑至二分之一。」，該規定係就犯罪類型變更之個別
      犯罪行為予以加重，成為另一獨立之罪名（尚非概括性之
      規定，即非所有罪名均一體適用），屬於刑法分則加重之
      性質，森林法第51條第3 項、第1 項之罪，於加重後即重
      於水土保持法第32條第1 項之罪，故應從較重之森林法以
      在他人保安林內擅自占用罪論處。檢察官起訴書雖未引用
      水土保持法部分，惟此與起訴之刑法第320 條第2 項、森
      林法第51條第3 項、第1 項之罪具有法規競合之關係，本
      院並已當庭告知被告補充罪名之程序（見本院98年12月25
      日準備程序筆錄及審判筆錄），自得併予敘及。核被告甲
      ○○所為，係犯森林法第51條第3 項、第1 項之於他人保
      安林內擅自占用罪。又被告係於保安林內所犯，應依森林
      法第51條第3 項之規定，加重其刑。
（三）至山坡地保育利用條例第34條雖就在公有或他人山坡地內
      ，擅自墾殖、占用等行為設有處罰規定，惟山坡地保育利
      用條例所稱之山坡地，係指國有林事業區、試驗用林地及
      保安林地以外，經主管機關公告之公、私有土地，山坡地
      保育利用條例第3 條定有明文，本件被告占用者係國土保
      安用地，業如前述，且未經主管機關核定公告一情，有新
      竹縣政府98年10月9 日府農保字第0980163727號函1 紙、
      行政院農業委員會98年8 月4 日農授水保字第0981850245
      號函暨所附新竹縣新豐鄉山坡地範圍地段接合圖1 份附卷
      可佐，是本件自無山坡地保育利用條例之適用，併此敘明
      。
（四）爰審酌被告為圖一己私利，擅自占用他人之保安林傾倒廢
      土，足以破壞原生植被、危害林地之完整及森林資源之保
      育，損害非微，惟念及被告無犯罪之前科，有臺灣高等法
      院被告前案紀錄表1 份在卷可稽，素行良好，且於本院審
      理時坦承犯行，而就其擅自占用坐落新竹縣新豐鄉○○段
      坡子頭小段808 、808-1 、809 、809-1 、812 地號土地
      部分，已植樹復育造林，並經林務局新竹林區管理處於98
      年11月10日派員前往勘驗，地上林木成活率良好達90% ，
      此有林務局新竹林區管理處98年11月24日竹授海政字第09
      82795762號函暨所附照片11紙在卷可考；另其擅自占用坐
      落新竹縣新豐鄉○○段545 、546 地號土地，業於98年12
      月20日與土地所有權人李義信達成和解，有協調和解書1
      份及本院98年12月25日公務電話紀錄1 紙存卷可參，堪認
      其尚有悔意，併參酌其學歷為高中畢業、占用面積大小、
      生活狀況、品行、犯罪之動機、目的、手段、所生危害等
      一切情狀，量處如主文所示之刑，以資懲儆。
（五）查被告前未曾因故意犯罪受有期徒刑以上刑之宣告，其因
      一時失慮，致罹刑典，惟犯後已坦承犯行，且業已植樹復
      育造林並與土地所有權人達成和解一情，已如前述，足認
      被告經此次偵審程序及刑之宣告後，應能知所警惕而無再
      犯之虞，是本院認被告本件所受宣告之刑以暫不執行為適
      當，併予宣告緩刑3 年，以勵自新。然被告未經林務局及
      李義信等人之核准或同意，竟擅自占用保安林，對於保育
      森林資源，維持森林植被自然原貌，維護森林資源永續利
      用，及確保水源涵養和水土保持均有相當程度之危害，為
      具體使被告得確切知悉其所為對自然資源林木及水源永續
      經營利用之負面影響，促使其日後更加重視法規範秩序、
      強化法治觀念，並使被告能以義務勞動方式彌補其犯罪所
      生損害等考量，本院認應課予一定條件之緩刑負擔，令其
      能從中深切記取教訓，並督促時時警惕，爰併依刑法第74
      條第2 項第4 款、第5 款之規定，諭知被告於判決確定後
      10個月內，應向公庫支付新臺幣（下同）15萬元，及應於
      緩刑期間，向執行檢察官指定之政府機關、政府機構、行
      政法人、社區或其他符合公益目的之機構或團體，提供60
      小時之義務勞務，以期符合本件緩刑目的（若被告不履行
      此一負擔，且情節重大足認原宣告之緩刑難收其預期效果
      ，而有執行刑罰之必要者，依刑法第75條之1 第1 項第4
      款之規定，得撤銷其宣告），復依刑法第93 條 第1 項第
      2 款之規定，宣告於緩刑期間付保護管束，俾由地方法院
      檢察署之觀護人予以適當之督促，以觀後效。
（六）按刑罰法令關於沒收之規定，有採職權沒收主義與義務沒
      收主義。職權沒收，指法院就屬於被告所有，並供犯罪所
      用或因犯罪所得之物，仍得本於職權為斟酌沒收與否之宣
      告，例如刑法第38條第1 項第2 款、第3 款、第3 項前段
      等屬之。義務沒收，又可分為絕對義務沒收與相對義務沒
      收二者。前者指凡法條規定「不問屬於犯人與否，沒收之
      」者屬之，法院就此等之物，無審酌餘地，除已證明滅失
      者外，不問屬於犯人與否或有無查扣，均應沒收之；後者
      指凡供犯罪所用或因犯罪所得之物，均應予以沒收，但仍
      以屬於被告或共犯所有者為限（最高法院93年度台上字第
      2751號判決意旨參照）。次按，森林法第51條第6 項規定
      ：「犯本條之罪者，其墾殖物、工作物、施工材料及所使
      用之機具沒收之。」，依上開最高法院判決意旨，因其未
      有「不問屬於犯人與否，沒收之」之規定，故其沒收性質
      上即屬相對義務沒收，是犯森林法第51條之罪所使用之機
      具，自以屬被告所有者為限，始得予以沒收。查被告於他
      人保安林內，擅自占用傾倒廢土，所使用之KOMATSU 牌挖
      土機一台，係金磊鑫工程有限公司所有，業據被告於本院
      審理中供承屬實，並經證人即金磊鑫工程有限公司司機潘
      文祥證述在卷，復有挖土機租賃契約書1 份附卷可佐，爰
      不為沒收之宣告。
據上論斷，應依刑事訴訟法第273 條之1 第1 項、第299 條第1
項前段，森林法第51條第3 項、第1 項，刑法第11條前段、第74
條第1 項第1 款、第2 項第4 款、第5 款、第93條第1 項第2 款
，判決如主文。
本案經檢察官李秋梅到庭執行職務。
中    華    民    國    99    年    1     月     8    日
                  刑事第一庭  法  官  王子謙
以上正本證明與原本無異。
如不服本判決應於收受判決後10日內向本院提出上訴書狀，並應
敘述具體理由。其未敘述上訴理由者，應於上訴期間屆滿後20日
內向本院補提理由書(均須按他造當事人之人數附繕本)「切勿逕
送上級法院」。
中    華    民    國    99    年    1     月     8    日
                              書記官  鄭明枝
附錄本案論罪科刑法條全文：
森林法第51條
於他人森林或林地內，擅自墾殖或占用者，處六月以上五年以下
有期徒刑，得併科新台幣六十萬元以下罰金。
前項情形致釀成災害者，加重其刑至二分之一；因而致人於死者
，處五年以上十二年以下有期徒刑，得併科新台幣一百萬元以下
罰金，致重傷者，處三年以上十年以下有期徒刑，得併科新台幣
八十萬元以下罰金。
第一項之罪於保安林犯之者，得加重其刑至二分之一。
因過失犯第一項之罪致釀成災害者，處一年以下有期徒刑，得併
科新台幣六十萬元以下罰金。
第一項未遂犯罰之。
犯本條之罪者，其墾殖物、工作物、施工材料及所使用之機具沒
收之。

司法院資訊處製作；財團法人民間司法改革基金會備份。
